【裁判字號】    95,重上,457
【裁判日期】    951201
【裁判案由】    租佃爭議
【裁判全文】
臺灣高等法院民事判決                 95年度重上字第457號
上  訴  人  乙○○○
            甲○○
共      同
訴訟代理人  陳政峰律師
被  上訴人  丁○○○（即姚文瑞之承受訴訟人）
            庚○○（即姚文瑞之承受訴訟人）
            辛○○（即姚文瑞之承受訴訟人）
            戊○○（即姚文瑞之承受訴訟人）
            壬○○（即姚文瑞之承受訴訟人）
            己○○（即姚文瑞之承受訴訟人）
            癸○○（即姚文瑞之承受訴訟人）
共      同
訴訟代理人  紀亙彥律師
複  代理人  鈕則慧律師
上列當事人間請求租佃爭議事件，上訴人對於中華民國95年7月2
5 日臺灣桃園地方法院94年度訴字第1259號第一審判決提起上訴
，本院於95年11月22日言詞辯論終結，判決如下：
    主      文
上訴駁回。
第二審訴訟費用由上訴人負擔。
    事      實
甲、上訴人乙○○○、甲○○方面：
一、聲明：
  (一)原判決除免為假執行之部分外，均予廢棄。
  (二)上開廢棄部分，請求判決駁回被上訴人於第一審之訴及其假
    執行之聲請。
  (三)第一、二審訴訟費用由被上訴人負擔。
二、陳述：除與原判決記載相同者外，補稱：
  (一)上訴人乙○○○確實係由被上訴人之被繼承人即原地主姚文
    瑞同意搭建地上物使用，非無權占有。當時係乙○○○之配
    偶邱垂容欲結婚而蓋紅瓦厝，訴外人邱垂容與訴外人丙○○
    相偕前往姚文瑞住處就興建房子之事取得姚文瑞之同意。姚
    文瑞尚且參加訴外人邱垂容之婚禮，雖邱垂容已歿，但對於
    地主確有同意之情事，可由訴外人丙○○證之。訴外人邱垂
    容於徵得姚文瑞之同意興建紅瓦厝後，即於民國（下同）59
    年9月間向臺灣電力公司桃園營業處申請裝表供電，於59年1
    2 月28日向桃園縣中壢市戶政事務所申請設籍，可證訴外人
    邱垂容興建紅瓦厝時，確實徵得姚文瑞之同意。
  (二)依據桃園縣中壢市公所於95年5月29日以中市都字第0950027
    159 號函所檢附中鎮定字第26號耕地三七五租約承租人即上
    訴人甲○○歷年來申請續訂租約之資料影本，僅載明中壢鎮
    ○○段461-7 地號田地，均難以辨識中鎮定字第26號租約究
    與被上訴人欲請求返還之桃園縣中壢市○○段3263地號、32
    82地號土地有何關連。
  (三)原審已認定上訴人甲○○並無違反耕地三七五租約減租條例
    第16條第1、2項規定，惟原審仍認定就上訴人乙○○○使用
    之3263地號部分土地，未能舉證有占用之權源，故認為被上
    訴人以95年3月9日之書狀作為終止之意思表示已達一年，乃
    以上訴人甲○○違反耕地三七五減租條例第17條第1項第4款
    規定，判決上訴人甲○○敗訴，故訴外人丙○○可舉證就32
    63地號土地由上訴人乙○○○使用確實經原地主姚文瑞同意
    ，則上訴人甲○○無違反耕地三七五減租條例第17條第1 項
    第4款規定之情。
三、證據：除援用原審提出者外，補提土地登記謄本、紅瓦厝於
    87年破舊漏水暨翻修之相片、臺灣電力公司桃園區營業處書
    函、戶籍謄本影本各1 件為證，並聲請訊問證人丙○○，及
    聲請調查中鎮定字第26號耕地租約之承租耕地為何、面積若
    干。
乙、被上訴人方面：
一、聲明：
  (一)上訴駁回。
  (二)第二審訴訟費用由上訴人負擔。
二、陳述：除與原判決記載相同者外，補稱：
  (一)上訴人乙○○○於原審自認現存之房屋，係嗣後改建者，原
    來上訴人乙○○○所稱曾經姚文瑞同意建造之房屋，已因漏
    水及淹水之問題，將房屋拆除剩兩邊之牆壁，已不成為不動
    產。姑不論訴外人邱垂容建屋時有無得地主同意，既該屋已
    不存在，現存房屋之興建並未得被上訴人同意，上訴人乙○
    ○○無權占有土地之情事明確。
  (二)本件縱訴外人邱垂容係經姚文瑞同意而建屋，然依據最高法
    院86年度台上字第97號判決、49年度台上字第766號判例、6
    3年度台上字第599號判例意旨，縱經出租人同意，承租人不
    得將承租耕地為圖利或無圖利之轉租，而不自任耕作除轉租
    外，亦包括將土地借予他人使用，則上訴人甲○○之耕地租
    約，依耕地三七五減租條例第16條之規定仍應無效，上訴人
    甲○○仍應將土地返還予被上訴人。
  (三)上訴人甲○○所承租之土地上有上訴人乙○○○無權占有之
    房屋存在，乃不爭之事實，上訴人乙○○○復自認自59年起
    即占用土地，而被房屋所占用之土地部分，上訴人甲○○顯
    有一年以上未為耕作，被上訴人依耕地三七五減租條例第17
    條第1項第4款規定終止租約，收回全部耕地，與法自無違背
    。
三、證據：援用原審提出者為證。
    理      由
甲、程序部分：
一、原審訴訟繫屬中原告姚文瑞於94年11月14日死亡，其繼承人
    丁○○○、庚○○、己○○、辛○○、癸○○、戊○○、壬
    ○○等七人為其繼承人，依法繼承其全部權利及義務，於95
    年2月9日具狀聲明承受及聲請續行訴訟。
二、按「出租人與承租人間因耕地租佃發生爭議時，應由當地鄉
    （鎮、市、區）公所耕地租佃委員會調解；調解不成立者，
    應由直轄市或縣（市）政府耕地租佃委員會調處；不服調處
    者，由直轄市或縣（市）政府耕地租佃委員會移送該管司法
    機關，司法機關應即迅予處理，並免收裁判費用。」，耕地
    三七五減租條例第26條第1 項定有明文。本件兩造因耕地三
    七五減租條例所定耕地租賃契約是否存續、被上訴人得否收
    回耕地等事項發生爭執，屬於因耕地租佃而生之爭議，先後
    經由桃園縣中壢市公所耕地租佃委員會、桃園縣政府耕地租
    佃委員會調解、調處不成立，由桃園縣政府移送原審法院審
    理，合先敘明。
乙、實體部分
一、被上訴人起訴主張：
  (一)坐落桃園縣中壢市○○段3263地號、地目田、面積1,647 平
    方公尺（下稱3263地號土地）、同段3282地號、地目田、面
    積1,000 平方公尺（下稱3282地號土地）二筆土地為被上訴
    人之被繼承人姚文瑞代位繼承祖父姚國清而取得，並與上訴
    人甲○○訂有桃園縣中壢市政府中鎮定字第26號三七五私有
    耕地租約（下稱系爭耕地租約），詎上訴人甲○○承租土地
    後不自任耕作，將3263地號土地之部分土地任由上訴人乙○
    ○○建造鐵皮屋、棚架等作為商店居住、停車及擺放雜物，
    無權占有使用多年。上訴人甲○○違反耕地三七五減租條例
    第16條第1項、第2項規定，有不自任耕作之情形，系爭耕地
    租約應為無效。且依同條例第17條第1項第4款規定，上訴人
    甲○○有繼續一年以上非因不可抗力而不為耕作之情形，被
    上訴人亦得終止租約。
  (二)本件3282地號土地雖無違約情形，惟與3263地號土地為同一
    件三七五私有耕地租約之租賃物，故終止耕地租約後，被上
    訴人得一併請求返還全部土地。又上訴人乙○○○無權占有
    3263地號土地，蓋有建物及車棚等地上物，爰依所有物返還
    請求權及租賃物返還請求權，求為判決：(一)上訴人乙○○○
    應將坐落桃園縣中壢市○○段3263地號土地內如原審判決附
    圖所示3263-A部分之鐵架造車棚（面積92平方公尺）及同段
    3263-C部分之鐵架造住宅（面積275 平方公尺）拆除。(二)上
    訴人甲○○應將坐落桃園縣中壢市○○段3263地號、面積
    1,647平方公尺土地，及同段3282地號、面積1,000平方公尺
    土地，交還被上訴人。
二、上訴人甲○○則以：被上訴人所稱3263地號土地上之鐵皮屋
    （即門牌號中壢市內定里10鄰下內壢78號）及車棚，均非上
    訴人甲○○建造，係上訴人乙○○○之夫邱垂容於59年9 月
    間，得到土地所有人姚文瑞之同意後始加以搭建，之後所搭
    建的鐵架停車棚亦同。姚文瑞於死亡前，每年均到上訴人甲
    ○○住處收取租金，而訴外人邱垂容搭建的鐵皮屋若未得到
    地主同意，如何可以屹立長達36年之久，是土地上搭蓋之鐵
    皮屋，既經地主姚文瑞同意，自與上訴人甲○○無關。又承
    租耕地遭人占用時，消極的不予排除侵害，則僅生出租人得
    否依耕地三七五減租條第17條第1項第4款規定終止租約，或
    承租人得否請求出租人排除第三人之侵害，提供合於租約所
    約定使用、收益之租賃物供其使用而已，尚難謂系爭耕地租
    約已因此而歸於無效。上訴人甲○○既無轉租或不自任耕作
    之情形，則被上訴人主張依耕地三七五減租條第16條、第17
    條規定，認系爭耕地租約無效或終止，均屬無據等語，資為
    抗辯。
三、上訴人乙○○○則以：3263地號土地上之鐵皮屋，為上訴人
    乙○○○之夫邱垂容（90年6月1日死亡）於59年9 月間所建
    造，至今已有36年之久，若未得到地主姚文瑞之同意，不可
    能建造完成如此之久而未遭地主異議過，又因原來建造之房
    屋太過久遠，翻修屋頂非重新改建，故不須另行得到地主之
    同意，上開建物既經地主同意而建造，被上訴人為其繼承人
    ，自不得請求拆屋還地等語，資為抗辯。
四、本件不爭執之事項如下：
  (一)坐落中壢市○○段3263、3282地號土地二筆，為被上訴人之
    被繼承人姚文瑞代位繼承祖父姚國清而取得，嗣姚文瑞死亡
    ，由被上訴人繼承為前開土地之所有權人。
  (二)上訴人甲○○與出租人姚國清間就中壢鎮○○段461-7 地號
    土地訂有中鎮定字第26號三七五私有耕地租約。前開461-7
    地號土地經重劃後變更為中壢市○○段3282地號及3263地號
    土地。因出租人姚國清死亡，由姚文瑞繼承成為前開租約之
    出租人，嗣姚文瑞死亡，被上訴人繼承姚文瑞為系爭耕地租
    約之出租人。以上有原始私有耕地租約登記申請書及歷次核
    定續訂租約通知書存根及私有耕地租約期滿續訂租約申請書
    （原審卷第127至138頁），桃園縣中壢市公所95年10月30日
    中市都字第0950058035號函，併附土地登記謄本及桃園縣農
    地重劃區土地所有權人原有土地與新分配土地對照清冊在卷
    可稽（本院卷第94至99頁）。
  (三)上訴人乙○○○在3263地號土地上建造鐵皮屋、車棚等地上
    物，做為商店居住及停車、擺放雜物之用，其占有使用之位
    置、面積、建物構造等如原審判決附圖所示3263-A部分及32
    63-C部分（3263-B部分15平方公尺、3263-D部分10平方公尺
    為水泥地面）。
五、本件爭點如下：
  (一)上訴人乙○○○占有3263地號土地，有無正當權源，被上訴
    人可否請求拆屋還地？
  (二)上訴人甲○○有無違反耕地三七五減租條例第16條第1 項、
    第17條第1項第4款之規定，被上訴人可否請求返還土地？
六、關於上訴人乙○○○占有3263地號土地無正當權源，被上訴
    人可請求拆屋還地部分：
    按所有人對於無權占有或侵奪其所有物者，得請求返還之。
    民法第767 條前段定有明文。次按當事人主張有利於己之事
    實者，就其事實有舉證之責任。民事訴訟法第277 條復有明
    文。以無權占有為原因，請求返還土地者，占有人對土地所
    有權存在之事實無爭執，而僅以非無權占有為抗辯者，土地
    所有權人對其土地被無權占有之事實無舉證責任，占有人自
    應就其取得占有係有正當權源之事實證明之（最高法院85年
    台上字第1120號裁判要旨參照）。
  (一)系爭3263地號土地占用情形，經原審法院法官於94年12月2
    日至現場勘驗（原審卷第39至41頁），上訴人乙○○○於32
    63地號土地上建造之鐵皮屋、車棚等地上物，占有使用之位
    置、面積、建物構造等如桃園縣中壢地政事務所作成土地複
    丈成果圖所示，即3263-A部分為鐵架造車棚，面積0.0092公
    頃，及3263-C部分為鐵架造住宅，面積0.0275公頃（原審卷
    第42至43頁），勘驗結果為兩造所不爭執。
  (二)上訴人乙○○○辯稱占有被上訴人所有之3263地號土地搭建
    房屋係經原地主姚文瑞同意，非無權占有云云，惟查：
  1.被上訴人否認原地主姚文瑞曾同意訴外人邱垂容或上訴人乙
    ○○○使用3263地號土地搭建房屋。
  2.上訴人乙○○○於原審訴訟程序中95年2月9日被追加為被告
    至95年7月11日言詞辯論終結長達5個月之久，上訴人乙○○
    ○並未提出確切證據證明其占有被上訴人所有3263地號土地
    有正當合法權源。
  3.上訴人乙○○○受敗訴判決後上訴於本院，始聲請傳訊證人
    丙○○，據證人丙○○證明略稱：地主姚文瑞同意讓訴外人
    邱垂容使用土地興建房屋，沒有寫任何書面，也沒有任何代
    價，大約二、三十坪等語，但證人丙○○亦稱：地號不記得
    （本院卷第103 頁反面），且依上開複丈圖所示，上訴人乙
    ○○○所佔用土地共367平方公尺，折合約111.1坪，面積與
    證人所供大相逕庭。則難以憑證人丙○○證言據以認定姚文
    瑞係同意訴外人邱垂容使用3263地號土地。且查占地建屋為
    社會上重大之法律關係，訴外人邱垂容與原地主姚文瑞間竟
    無片紙隻字為憑，又無使用土地期限及對價之約定，顯與社
    會常情有悖。證人丙○○之證言，不能據為有利於上訴人乙
    ○○○之認定。
  4.系爭3263地號土地上之建物由電力公司裝表供電時間及訴外
    人邱垂容於桃園縣中壢市下內壢78號創立新戶之時間雖均於
    59年間，亦難以此證明訴外人邱垂容有取得地主姚文瑞之同
    意。
  5.上訴人乙○○○辯稱在3263地號土地上之建物，如未經原地
    主同意，不可能存在長達36年之久而未被異議拆除，故認原
    地主有默示同意云云，惟默示之承諾，必依要約受領人之舉
    動，或其他情事足以間接推知其有承諾之意思者，始得認之
    ，若單純之沈默，則除依交易上之慣例或特定人間之特別情
    事，足認承諾者外，不得認為承諾。而無權占有之事實不因
    時間經過長久而足以推定有合法權源存在，前開辯詞，不足
    可採。
  (三)綜上，上訴人乙○○○未立證證明其占有被上訴人所有3263
    地號土地具有正當合法權源，上訴人乙○○○即為無權占有
    。從而，被上訴人依據民法第767 條規定，請求上訴人乙○
    ○○將占用3263地號土地上之建物拆除，於法有據。
七、上訴人甲○○違反耕地三七五減租條例第17條第1項第4款規
    定，被上訴人可請求返還土地部分：
    按耕地租約在租佃期限未屆滿前，非有左列情形之一不得終
    止：(一)承租人死亡而無繼承人時。(二)承租人放棄耕作權時。
    (三)地租積欠達兩年之總額時。(四)非因不可抗力繼續一年不為
    耕作時。(五)經依法編定或變更為非耕地使用時。耕地三七五
    減租條例第17條第1 項定有明文。次按承租人承租耕地非因
    不可抗力繼續一年不為耕作，不問其不為耕作者，係承租耕
    地之一部或全部，出租人均得依耕地三七五減租條例第17條
    第1項第4款規定終止租約，收回全部耕地（最高法院84年度
    台上字第1856號判例要旨參照）。經查：
  (一)上訴人甲○○與出租人姚國清間訂有中鎮定字第26號私有耕
    地租約，承租中壢鎮○○段461-7 地號土地，嗣因出租人姚
    國清死亡，由姚文瑞繼承成為前開租約之出租人，嗣姚文瑞
    死亡，被上訴人繼承為系爭耕地租約之出租人。而中鎮定字
    第26號所承租之中壢鎮○○段461-7 地號土地經重劃後變更
    為中壢市○○段3282地號及3263地號土地，均為兩造所不爭
    執。
  (二)上訴人乙○○○無權占有3263地號土地如原審判決附圖所示
    3263-A 部分及3263-C 部分搭建鐵皮屋、車棚面積為0.0367
    公頃，且上訴人乙○○○係從59年間占用迄今，足認上訴人
    甲○○就前開被房屋、車棚占用之土地部分，有部分耕地不
    自任耕作之情形至明。上訴人甲○○雖辯稱因原地主姚文瑞
    同意上訴人乙○○○之夫邱垂容在土地上搭建地上物等語，
    惟上訴人乙○○○係無權占有3263地號土地，詳前述，上訴
    人甲○○未立證證明有因其他不可抗力之情事而不能耕作。
    且上訴人乙○○○於94年12月2 日原審法官至現場勘驗時自
    承略以：本來是一小的房子，後來搭建擴大的（原審卷第40
    頁），則關於房屋擴建後所占有之耕地，上訴人甲○○亦有
    不自任耕作之情形。是以，上訴人甲○○對於上訴人乙○○
    ○所占用之部分耕地非因不可抗力而有繼續一年不為耕作之
    情形，可以認定。從而，被上訴人主張以95年3月9日準備書
    狀及同年4月6日言詞辯論期日以言詞向上訴人甲○○為終止
    租約之意思表示，經上訴人甲○○於原審之訴訟代理人收受
    書狀及將辯論筆錄送達於上訴人甲○○（原審卷第89、93、
    100頁），兩造耕地租約已經終止。
  (三)綜上，上訴人甲○○有非因不可抗力繼續一年不為耕作之情
    形，被上訴人以耕地三七五減租條例第17條第1項第4款規定
    終止租賃契約後，上訴人甲○○即應返還被上訴人系爭之耕
    地，故被上訴人請求上訴人甲○○返還3263地號、3282地號
    土地，係屬有據。又被上訴人既得依耕地三七五減租條例第
    17條第1項第4款規定請求返還耕地，則無論本件有無違反同
    條例第16條第1項規定之情形，均不影響本件之判斷結果，
    併此敘明。
八、上訴人乙○○○未立證證明其占用被上訴人所有3263地號土
    地有合法權源，被上訴人請求上訴人乙○○○拆除前開土地
    上建物及車棚，為有理由，應予准許。上訴人甲○○與被上
    訴人間就3263地號、3282地號有耕地租約，惟就上訴人乙○
    ○○占用搭蓋建物及車棚之部分耕地，上訴人甲○○有非因
    不可抗力有繼續一年不為耕作之情形，被上訴人為此依據耕
    地三七五減租條例第17條第1項第4款終止兩造租約，請求返
    還全部耕地，係屬有據，應予准許。
九、綜上所述，被上訴人主張上訴人乙○○○無權占有土地，上
    訴人甲○○有部分耕地不自任耕作，為可採。從而，被上訴
    人本於物上請求權及終止租約之法律關係，請求上訴人乙○
    ○○拆除無權占有土地所搭蓋之建物及車棚，及請求上訴人
    甲○○返還全部耕地，為有理由，應予准許。是則原審判命
    上訴人乙○○○、甲○○如數給付，於法並無違誤。上訴意
    旨指摘原判決不當，求予廢棄改判，為無理由，應予駁回。
十、本件事證已臻明確，兩造其餘攻擊防禦方法及未經援用之舉
    證，經審酌核與本件判決結果不生影響，不再一一論述，附
    此敘明。
十一、據上論結，本件上訴為無理由，依民事訴訟法第449條第1
      項、第78條、第85條第1項前段，判決如主文。
中    華    民    國    95    年    12    月     1    日
                    民事第二庭
                        審判長法  官  吳謙仁
                              法  官  蘇瑞華
                              法  官  李瓊蔭
正本係照原本作成。
如不服本判決，應於收受送達後20日內向本院提出上訴書狀，其
未表明上訴理由者，應於提出上訴後20日內向本院補提理由書狀
（均須按他造當事人之人數附繕本）上訴時應提出委任律師或具
有律師資格之人之委任狀；委任有律師資格者，另應附具律師資
格證書及釋明委任人與受任人有民事訴訟法第466條之1第1項但
書或第2項（詳附註）所定關係之釋明文書影本。
中    華    民    國    95    年    12    月    4     日
                              書記官  王才生
附註：
民事訴訟法第466條之1（第1項、第2項）：
對於第二審判決上訴，上訴人應委任律師為訴訟代理人。但上訴
人或其他法定代理人具有律師資格者，不在此限。
上訴人之配偶、三親等內之血親、二親等內之姻親，或上訴人為
法人、中央或地方機關時，其所屬專任人員具有律師資格並經法
院認為適當者，亦得為第三審訴訟代理人。


司法院資訊處製作；財團法人民間司法改革基金會備份。
